【裁判字號】    91,再,9
【裁判日期】    920624
【裁判案由】    返還不當得利
【裁判全文】
臺灣桃園地方法院民事裁定                              九十一年度再字第九號
    再  審原告  甲○○
    訴訟代理人  江松鶴律師
    再  審被告  國立桃園高級農工職業學校
    法定代理人  張夢麒
    訴訟代理人  呂理胡律師
右當事人間請求返還不當得利事件，再審原告對於民國八十五年七月二十六日本院八
十三年度訴字第八七五號第一審民事確定判決提起再審之訴，本院裁定如左：
    主      文
再審之訴駁回。
再審訴訟費用由再審原告負擔。
    理      由
一、本件再審原告對本院八十三年度訴字第八七五號民事判決提起再審之訴，無非以
    ：緣再審原告與再審被告因返還不當得利事件，經本院八十五年七月二十六日以
    八十三年度訴字第八七五號民事判決，命再審原告應給付再審被告新台幣（下同
    ）一百二十萬三千八百五十二元，及自八十三年十月二十日起至清償日止按年息
    百分之五計算之利息，經查前揭案件之共同被告楊建國、莊振源、佟克生、林清
    添四人收受前揭判決後提起上訴，再審原告並未上訴此部分判決即告確定。嗣楊
    建國等四人再上訴第三審，經最高法院以八十九年度台上字第一０四六號判決原
    判決廢棄，發還臺灣高等法院在案，臺灣高等法院以八十九年上更（一）字第二
    一五號判決，楊建國於八十年七月十六日至八十四年七月十五日間向再審被告承
    租系爭土地，楊建國等四人於此期間內有使用系爭土地之權利，故僅就上開期間
    外，判決楊建國等人返還相當於租金之不當得利。雖再審被告嗣後上訴最高法院
    ，仍為最高法院以九十年度台上字第五八五號判決上訴駁回確定。前揭臺灣高等
    法院之判決認楊建國八十年七月十六日至八十四年七月十五日間為有權占有，係
    審酌楊建國於八十六年五月八日上訴於臺灣高等法院時所提出之基地租賃契約公
    證書，惟該公證契約為再審原告所不及知亦不知，故當時並未就本件提起上訴，
    今再審原告方知悉該公證基地租賃契約之存在，則再審原告與楊建國之租賃關係
    並非無權占有，且若經斟酌可受較有利益之判決，爰依據民事訴訟法第四百九十
    六條第一項第十三款，及同法第五百條第二項提起再審之訴。再審被告則以：再
    審原告提起再審之訴已逾五年期間，再審之訴顯然於法不合等語置辯。
二、按「有左列各款情形之一者，得以再審之訴對於確定終局判決聲明不服。但當事
    人已依上訴主張其事由或知其事由而不為主張者，不在此限：十三、當事人發見
    未經斟酌之證物或得使用該證物者。但以如經斟酌可受較有利益之裁判者為限。
    」、「再審之訴，應於三十日之不變期間內提起。」、「前項期間，自判決確定
    時起算。但再審之理由知悉在後者，自知悉時起算。」、「再審之訴，自判決確
    定時起，其再審之理由發生於判決確定後者，自發生時起，如已逾五年者，不得
    提起。但以第四百九十六條第一項第五款、第六款或第十二款情形為再審之理由
    者，不在此限。」民事訴訟法第四百九十六條第一項第十三款、第五百條第一、
    二、三項分別著有明文。故再審之訴，其再審之理由發生於判決確定後者，自發
    生時起，如已逾五年者，不得提起。惟再審理由發生於判決確定前，知悉在後者
    ，應自知悉時起算。而所謂知悉時起算，為免再審期間之存續永無盡期，影響確
    定裁判之安定，有害公益，再審理由發生於判決確定後者，既有五年最長期間之
    限制，則再審理由知悉在後者，亦當有本法第五百條第三項規定之適用。再按「
    再審之訴應於三十日之不變期間內提起，前項期間自判決確定時起算，但再審之
    理由知悉在後者，自知悉時起算，民事訴訟法第四百九十六條第一項及第二項定
    有明文。是提起再審之訴之原告，如主張其再審理由知悉在後者，應就所主張之
    事實負舉證之責任，徵以同法第四百九十七條第一項第四款之規定尤無疑義。」
    最高法院三十年度抗字第四四三號判例著有明文。查本件再審原告與再審被告因
    返還不當得利事件，經本院於八十五年七月二十六日以八十三年度訴字第八七五
    號民事判決本件再審原告應給付再審被告一百二十萬三千八百五十二元，及自八
    十三年十月二十日起至清償日止，按年息百分之五計算之利息，嗣後共同被告楊
    建國、莊振源、佟克生、林清添等人提起上訴，再審原告於八十五年九月二日收
    受前揭判決後並未提起上訴，再審原告之訴部分應已於八十五年九月二十二日確
    定，業據本院依職權調閱上開民事卷宗審認明確。本件再審原告主張臺灣高等法
    院八十六年度上字第四七七號案件審理進行中，楊建國等人曾於八十六年五月八
    日提出本院八十年度公字第一三六六五號公證書一紙為證，該公證書為再審原告
    所不及知，故當時並無繼續就本件提起上訴云云，業據再審原告所是認，本院認
    該公證書係存在於判決確定前，而為再審原告知悉在後無誤。惟該公證書既由楊
    建國等人於八十六年五月八日向臺灣高等法院提出，揆諸前揭說明，則再審原告
    應就其何時知悉負擔舉證責任，再審原告既無法舉證，本院自難就此為有利於再
    審原告之認定。從而，以前開公證書於八十六年五月八日即已向臺灣高等法院提
    出，則再審原告應可知悉，縱令再審原告知悉在後，本院認再審原告最遲亦應於
    九十一年五月八日向本院提出再審聲請，惟再審原告遲至九十一年七月三日始向
    本院提出，是再審原告業已逾再審期間，顯難認其再審之訴為合法。
三、縱上所述，再審原告提起本件再審之訴，業已逾五年之不變期間，則本件再審原
    告之訴不合法，應駁回之。
四、據上論結，本件再審之訴為不合法，依民事訴訟法第五百零二條第一項、第九十
    五條、第七十八條裁定如主文。
中      華      民      國    九十二    年     六     月    二十四      日
                                    臺灣桃園地方法院民事第一庭
~B法      官
右為正本係照原本作成
如對本裁定抗告須於裁定送達後十日內向本院提出抗告狀
中      華      民      國    九十二    年     六     月      二十四    日
~B法院書記官  周育義


司法院資訊處製作；財團法人民間司法改革基金會備份。
